臺灣士林地方法院民事判決
109年度訴字第1374號
原      告  彭增榮  


被      告  林光隆  

訴訟代理人  鄭凱鴻律師
            蘇夏曦律師
上列當事人間請求確認袋地通行權事件，本院於民國110年12月9
日言詞辯論終結，判決如下：
    主  文
確認原告就被告所有坐落新北市○○區○○段○○○○地號土地內，如附
件二新北市淡水地政事務所民國一百一十年十一月十二日複丈成
果圖所示編號A部分之土地（面積一百二十七點五二平方公尺）
有通行權存在。 
原告其餘之訴駁回。 
訴訟費用由被告負擔。
    事  實  及  理  由
壹、程序事項：
一、按訴狀送達後，原告不得將原訴變更或追加他訴，但請求之
    基礎同一者，不在此限，民事訴訟法第255條第1項第2款定
    有明文。原告起訴聲明為：確認原告所有坐落新北市○○區○○
    段0000地號土地（下稱系爭1346地號土地）對於被告所有坐
    落同段1343、1345地號土地內（下分稱1343地號土地、1345
    地號土地），如起訴狀附件三所示範圍之土地有通行權存在
    。嗣於本院審理中仍本於與其起訴時所主張系爭1346號土地
    袋地通行權之同一事實，變更上開聲明為：確認原告所有系
    爭1346號土地對於被告所有坐落同段1340地號土地（下稱13
    40地號土地）及1343地號土地內，如附件一新北市淡水地政
    事務所民國110年3月8日複丈成果圖（下稱附件一複丈成果
    圖）所示編號A部分之土地有通行權存在。經核合於前開規
    定，應予准許。
二、按確認之訴非原告有即受確認判決之法律上之利益，不得提
    起之，民事訴訟法第247條第1項前段定有明文。所謂即受確
    認判決之法律上利益，係指法律關係之存否不明確，原告主
    觀上認其在法律上之地位有不安之狀態存在，且此種不安之
    狀態，能以確認判決將之除去者而言（最高法院52年台上字
    第1240號判決要旨參照）。本件原告主張其所有系爭1346地
    號土地為袋地，對被告所有1340、1343地號土地內，如附件
    一複丈成果圖所示編號A部分之土地有通行權存在，被告對
    該通行土地及其位置有爭執，則原告就被告所有1340、1343
    地號土地是否有通行權存在，即陷於不明確之狀態，使原告
    受到無法通行之危險，而此不明確之狀態得以本件確認判決
    加以除去，是原告本件提起確認通行權存在之訴，即有確認
    利益，應予准許。
貳、實體事項：
一、原告起訴主張：系爭1346地號土地為伊所有，相鄰與公路連
    結之1340、1343地號土地為被告所有，系爭1346地號土地為
    與公路無適宜聯絡之袋地，須藉由鄰地即1340、1343地號土
    地，始能通行至公路。又系爭1346土地為伊於108年間透過
    地政局標售案取得，使用分區為山坡地保育區，使用地類別
    為殯葬用地，是擬日後作為寵物焚化爐用地，而有自公路運
    送寵物大體通行1340、1343地號土地，進出系爭1346地號土
    地進行焚化之需要，爰依民法第787條第1項規定提起本訴，
    請求確認伊通行權存在，並聲明：確認原告就被告所有1340
    、1343地號土地內，如附件一複丈成果圖所示編號A部分之
    土地有通行權存在。
二、被告則以：與系爭1346地號土地相鄰之1340、1343、1345地
    號土地均為伊所有，且連成一片，原告主張通行1340、1343
    號土地內如附件一複丈成果圖所示編號A部分之土地，有害
    被告就相鄰所有土地之利用，因1340地號即與公路有連結，
    是將原告主張通行之路徑，位移集中在伊所有1340地號土地
    內，即原告通行1340地號土地內，如附件二新北市淡水地政
    事務所110年11月12日土地複丈成果圖（下稱附件二複丈成
    果圖）所示編號A部分之土地，乃為對伊損害最少之處所及
    方法等語，資為抗辯。並聲明：原告之訴駁回。
三、原告主張系爭1346地號土地為其所有，與被告所有與公路連
    結之1340、1343地號土地相鄰，系爭1346地號土地為與公路
    無適宜聯絡之袋地，有通行鄰地以至公路，以為通常使用。
    又系爭1346土地為伊於108年間透過地政局標售案取得，使
    用分區為山坡地保育區，使用地類別為殯葬用地等情，業提
    出土地登記謄本、土地所有權狀等件為證（見本院109年度
    士調字第106號卷，下稱士調卷，第8、10、11頁），復為被
    告所不爭執，堪信為真實。查被告所有1340、1343、1345地
    號土地相連，1345地號土地為丙種建築用地，1343、1340地
    號均為農牧用地，又系爭1346地號土地、1340、1343地號土
    地現為竹林及雜草叢生，尚無明顯土地利用情形等情，亦有
    土地登記謄本及經本院勘驗現場製有勘驗筆錄可憑（見本院
    卷第125至127頁），復為兩造所不爭，亦堪認定。
四、原告主張其所有系爭1346地號土地，通行被告所有1340、13
    43地號土地內，如附件一複丈成果圖所示A部分之土地，乃
    為使系爭1346地號土地能為通常使用，並對周圍土地損害最
    少之處所及方法，然為被告所否認，並抗辯系爭1346地號土
    地通行1340地號土地內如附件二複丈成果圖所示A部分之土
    地，始為造成其所損害最少之處所及方法等語。按土地因與
    公路無適宜之聯絡，致不能為通常使用時，除因土地所有人
    之任意行為所生者外，土地所有人得通行周圍地以至公路。
    前項情形，有通行權人應於通行必要之範圍內，擇其周圍地
    損害最少之處所及方法為之。民法第787條第1項及第2項前
    段分別定有明文。次按鄰地通行權為鄰地所有權之擴張，其
    目的在解決與公路無適宜聯絡之土地之通行問題，自應限於
    必要之程度，且應選擇對鄰地損害最少之處所為之（最高法
    院83年度台上字第1606號判決意旨參照）。經查，系爭1346
    地號土地為袋地，業如前述，是確有通行相鄰被告所有1340
    、1343地號土地至最近公路為通常使用之必要，本院審酌系
    爭1346、1340、1343地號土地現均無明顯利用，又1340地號
    土地內，如附件二複丈成果圖所示A部分之土地供系爭1346
    地號土地通行之路徑，僅使被告所有該單一土地之使用受限
    制，不影響其就1343地號土地之利用，應對被告損害較小，
    且該路徑寬度亦與原告主張可供車輛通行之目的相合，況被
    告陳明擇該路徑供原告使用系爭1346地號土地時往來公路通
    行，得顧全其所有相連土地整體利用，乃對其損害最少之處
    所及方法，依據前開就袋地通行權應擇其周圍地損害最少之
    處所及方法為之的限制規定立意，亦應尊重並接納被告之意
    見，是認以1340地號土地內如附件二複丈成果圖所示編號A
    部分之土地供作原告使用系爭1346地號土地為通行，為屬適
    當。原告徒以1340、1343地號土地內如附件一複丈成果圖所
    示編號A部分之土地供其通行，其通行面積較少，方屬擇其
    周圍地損害最少之處所及方法為之云云，不足採信。是原告
    依民法第787條第1項規定，請求確認其就被告所有1340地號
    土地內，如附件二複丈成果圖所示編號A部分之土地有通行
    權存在，洵屬有據，至逾該部分之請求，則屬無據，應予駁
    回。
五、綜上所述，原告依民法第787條第1項規定提起本訴，請求確
    認其就被告所有1340地號土地內，如附件二複丈成果圖所示
    編號A部分之土地有通行權存在，核屬有據，應予准許；逾
    該部分之請求，則屬無據，應予駁回。
六、本件判決基礎已臻明確，兩造其餘攻防方法及訴訟資料經本
    院斟酌後，核與判決結果不生影響，故不另一一論述，併此
    敘明。
七、據上論結，本件原告之訴為一部有理由，一部無理由，依民
    事訴訟法第79條，判決如主文。　
中　　華　　民　　國　　110 　年　　12　　月　　30　　日
                  民事第一庭  法  官  劉瓊雯
以上正本證明與原本無異。
如對本判決上訴，應於判決送達後20日內向本院提出上訴狀並附
具繕本，若委任律師提起上訴者，應一併繳納上訴審裁判費，否
則本院得不命補正逕行駁回上訴。
中　　華　　民　　國　　110 　年　　12　　月　　30　　日
                              書記官  劉淑慧